【裁判字號】    89,上易,250
【裁判日期】    890308
【裁判案由】    侵占等
【裁判全文】
臺灣高等法院刑事判決                            八十九年度上易字第二五號
    上  訴  人  丁○○
    即自訴  人
    被      告  乙○○
                丙○○
右上訴人因被告侵占案件，不服臺灣板橋地方法院八十八年度自字第一四六號，中華
民國八十八年十一月二十三日第一審判決，提起上訴，本院判決如左：
    主  文
上訴駁回。
    理  由
一、自訴意旨略以：被告乙○○及丙○○二人於民國（下同）八十七年七月十四日向
  自訴人共同承租車號ＥＰ─四九五號小型計程客車一輛，租金每日新台幣（下同
    ）六百五十元，每三日一繳，租期至同年十二月十四日止，雙方約定不得拖欠車
    租，否則為無權占有，自訴人可逕行收回該車，並以侵占論。詎被告二人於八十
    七年十月二十六日起即拒繳車租，又不返還車輛，迨由其他駕駛人發現該車時，
    自訴人始知受騙，且租車時被告所開立之本票以取信自訴人均無法兌現，詐欺意
    思甚明；又被告二人所租用之車輛發現時欠音響及行照一枚，而被告二人拒不出
    面解決。因認被告涉犯刑法侵占及詐欺之罪嫌云云。
二、按犯罪事實應依證據認定之，無證據不得推定其犯罪事實，刑事訴訟法第一百五
    十四條定有明文；次按認定犯罪事實，須依證據，而所謂證據，係指合法之積極
    證據就犯罪事實能為具體之證明者而言；又認定不利於被告之事實，須依積極證
    據，苟積極證據不足為不利於被告事實之認定時，即應為有利於被告之認定，更
    不必有何有利之證據，最高法院三十年上字第八一六號著有判例。再所謂「積極
    證據足以為不利被告事實之認定」，係指據為訟訴上證明之全盤證據資料，在客
    觀上已達於通常一般之人均不致於有所懷疑，而得確信被告確曾犯罪之程度，若
    未達到此一程度，而有合理懷疑之存在時，即無從為有罪之確信，此觀同院七十
    六年度台上字第四八九六號判例意旨自明。而刑法第三百三十九條第一項詐欺罪
    之成立，以意圖為自己或第三人不法所有，以詐術使人將本人或第三人之物交付
    為要件，所謂以詐術使人交付，必須被詐欺人因其詐術而陷於錯誤，若其所用方
    法，不能認為詐術，亦不致使人陷於錯誤，即不構成該罪，最高法院著有二十九
    年上字第三一０五號、四十年台上字第八六號判例可資參照。且民事債務當事人
    間，若有未依債務本旨履行給付之情形，在一般社會經驗而言，原因非一；其因
    不可歸責之事由無法給付，或因合法得對抗他造主張抗辯而拒絕給付，甚至債之
    關係成立後，始行惡意遲延給付，皆有可能，非必出於自始無意給付之詐欺犯罪
    一端；又刑事被告依法不負自證無罪之義務，故在別無積極證據之情形下，自難
    違反刑事訴訟法第一百五十四條之規定，以被告單純債務不履行之狀態，推定被
    告自始即有不法所有之意圖而施用詐術。
三、訊據被告乙○○與丙○○二人均堅決否認有何侵占及詐欺之犯行，被告乙○○辯
    稱：「係自訴人車行的老司機，於八十七年七月十四日承租計程車時，只是口頭
    約定，並沒有訂立租約，係租車給弟弟駕駛，因生意不好始無法按期繳交租金，
    並無詐欺之意；於八十七年十二月中旬即將所承租之計程車，連同行車執照返還
    予自訴人，並無侵占之犯意」等語；而被告丙○○則辯稱：「係之前乙○○承租
    計程車時，有為保證人，可是此次乙○○於八十七年七月十四日承租計程車時，
    並不知情，並沒有為乙○○保證，自訴人所提之合約書係更改過的」等語。經查
    ：
(一)、自訴人所提出之被告二人所簽立之「小型計程客車租賃合約書」，經送往法務部
    調查局鑑定，其結果為：「其中合約書上『牌照欄』、『租賃期間欄』、『租金
    欄』，經使用紅外線光譜影像檢測比對儀檢測結果，發現均有複筆變造過之痕跡
    」，有該局八十八年九月二十七日（88）陸（二）字第八八０七一八九三號鑑定
    通知書在卷可佐（原審卷第一０九頁）。是被告丙○○所稱：「自訴人所提之合
    約書係更改過的」等語，應係真實，則該合約書之內容既經變造，自訴人自不得
    據之為證據甚明。
(二)、自訴人上訴意旨雖略稱：「鑑定人僅對『牌照欄』、『租賃期間欄』、『租金欄
    』有變造之痕跡，但如不經鑑定肉眼亦顯而易見，自訴人毫無修飾乃自訴人無心
    之過，租金部分非本案關鍵，乙○○非自訴人車行老司機，口頭訂約係謊言，請
    訊問證人浦桃松、黃瑞珍」等語，但查前開鑑定係以精密之科學儀器鑑定，並非
    肉眼判斷，是其正確性已堪憑信，再自訴人就其對「小型計程客車租賃合約書上
    「牌照欄」、「租賃期間欄」、「租金欄」等欄，確有變造，且為其無心之過，
    亦撰明於上訴狀（本院卷第七頁反面），足見鑑定結果正確，且係自訴人變造甚
    明，是自訴人對鑑定報告質疑，應不足採。自訴人既將其與被告二人所簽立之「
    小型計程客車租賃合約書」上「牌照欄」、「租賃期間欄」、「租金欄」變造，
    而被告乙○○亦坦承：「之前向自訴人租車均有按時繳款，後來生意不好才沒錢
    繳」、「前次租車是丙○○保證，此次並沒寫租約」（原審卷第八五頁、第一一
    四頁），被告丙○○亦坦稱：「此次租車我並非保證人，自訴人提出之合約書是
    自行編造日期」、「自訴人此次自訴被告之租車之時間，我當時並沒保證」（原
    審卷第九八頁、第一一四頁反面），足徵被告二人對在前曾與自訴人就租車在「
    小型計程客車租賃合約書」簽約，並不爭執，該「小型計程客車租賃合約書」上
    被告二人之簽名應係真正，被告二人有爭執者為自訴人所提之「小型計程客車租
    賃合約書」上之「牌照欄」、「租賃期間欄」、「租金欄」等欄，而以上三欄亦
    為該合約書之主要事項，是自訴人稱以上三欄非本案關鍵即不足取，依上事證可
    知自訴人係將被告二人與其在前所簽之「小型計程客車租賃合約書」上「牌照欄
    」、「租賃期間欄」、「租金欄」加以變造，提起本件自訴，則自訴人所提之「
    小型計程客車租賃合約書」上主要之「牌照欄」、「租賃期間欄」、「租金欄」
    既經變造，其據此主張被告二人詐欺與侵占即無理由，而被告乙○○對租車不爭
    執，辯稱：「曾向自訴人租車，此次係口頭租車」，被告丙○○辯稱：「此次未
    保證」等語，即堪信採。
(三)、自訴人雖聲請訊問證人即其妻黃瑞珍與其弟浦桃松，該二人亦證稱被告二人簽約
    時，其二人均在場（本院卷第二九頁反面），然查該二證人分別為自訴人之妻與
    弟，二人所陳已難免偏袒自訴人，再其二人所述與前開鑑定報告不符，所陳自不
    可採，而自訴人聲請訊問被告乙○○之弟甲○○，其所證稱：「有去租車，因為
    太熟，所以沒有簽定契約」等語，與前開鑑定結果相同，應堪採信。
(四)、依自訴人所提出之被告所書之書信，其上所載：「小毛：對不起，因為最近非常
    不順利以致一個多月租金無法馬上給你，非常的抱歉，請包涵一下，暫且先把車
    子還給你，車租方面下個月我會出面和你解決的。元月十三日，池」等情（本院
    卷第五一頁），就該信之稱呼及內容等均足以判斷被告所稱係自訴人車行老司機
    與確將車歸還自訴人之情屬實，自訴人稱被告非車行老司機及不返還車輛應與事
    實不符。
(五)、自訴人自承於八十八年一月即將被告乙○○所承租之計程車尋獲，而自訴人前曾
    以自訴程序對車行其他司機自訴與本件情節相同之侵占（臺灣板橋地方法院八十
    三年度自字第五三六號，自訴人僅提出該判決之一小部分未印出無罪判決主文，
    該案完整之判決書附於本院卷），該案自訴人於訴訟中略稱：「被告已清償租金
    和解，被告確已將行車執照返還，係誤認侵占」等語，此有該判決書在卷可查，
    足見自訴人知悉訴訟程序與曾有以相同方式訴訟，如自訴人所言被告乙○○侵占
    其中音響及行車執照（無行車執照則該車無法出租），何以自訴人遲至同年四月
    始提起自訴，其間未見自訴人向被告乙○○索取音響與行車執照之事證，是其所
    陳是否屬實顯值置疑，自訴人上訴雖另稱其非遲延起訴係家中變故等情，但此亦
    無從說明以出租計程車為業之自訴人，在無該車之行車執照下如何將車再出租，
    故被告二人辯各節，應非虛偽，堪予採信。
(六)、縱被告乙○○承租計程車且袒承未依約繳交車租，亦與刑法第三百三十九條第一
    項詐欺取財罪須意圖為自己或第三人不法所有之詐欺意圖不符，此僅屬債務不履
    行之民事糾葛而已，自訴人應循民事訴訟途徑謀求解決，方為正途。此外，復查
    無其他積極事證足資證明被告二人有何侵占及詐欺之犯行，既不能證明被告二人
    犯罪，自應諭知被告二人無罪之判決。
四、原審以不能證明被告二人犯罪，而為其等無罪之諭知，經核原判決並無違誤，自
    訴人以前詞，提起上訴，以推測之詞，指摘原判決不當，請求撤銷改判為無理由
    ，應予駁回。
五、本件自訴人變造「小型計程客車租賃合約書」而提起本件訴訟，涉嫌變造文書等
    罪嫌，應另案移送檢察官偵查，附此說明。
據上論斷，應依刑事訴訟法第三百六十八條，判決如主文。
中     華     民     國    八十九   年      三        月       八       日
                             臺灣高等法院刑事第七庭
                                 審判長法  官  吳  啟  民
                         法  官  許  文  章
                                       法  官  施  俊  堯
右正本證明與原本無異。
不得上訴。
                                       書記官  顏  志  豪
中     華     民     國    八十九   年       三       月       十       日


司法院資訊處製作；財團法人民間司法改革基金會備份。
